臺灣高等法院臺中分院刑事判決
110年度上易字第472號
上  訴  人  臺灣臺中地方檢察署檢察官
被      告  鄭宏哲


上列上訴人因被告違反毒品危害防制條例案件，不服臺灣臺中地
方法院110年度易字第535號中華民國110年4月6日第一審判決（
起訴案號：臺灣臺中地方檢察署110年度撤緩毒偵字第24號），
提起上訴，本院判決如下：
    主  文
原判決撤銷。
本件公訴不受理
    理  由
一、公訴意旨略以：被告鄭宏哲基於施用第二級毒品甲基安非他
    命之犯意，於民國（下同）108年1月8日晚間8時許，在臺中
    市○○區○○路00巷0號11樓住處，將甲基安非他命置於玻璃球
    內燒烤產生煙霧後，以口鼻吸食之方式，施用第二級毒品甲
    基安非他命1次。嗣於同日20時55分許，在臺中市○○○○○○○○○
    ○○O段交岔路口，因形跡可疑為警攔檢而查獲，並扣得甲基
    安非他命1包（驗餘淨重3.9311公克），經警採集其尿液送
    驗，經鑑驗結果，呈現甲基安非他命、案非他命陽性反應，
    因認被告涉犯毒品危害防制條例第10條第2項之施用第二級
    毒品罪嫌等語。
二、原判決就犯罪事實及證據，除證據部分補充被告於原審準備
    程序之自白及臺灣高等法院被告前案紀錄表外，餘均引用檢
    察官起訴書之記載，並說明本件被告已認罪，經檢察官與被
    告於審判外達成協商之合意，其合意內容為：被告犯毒品危
    害防制條例第10條第2項施用第二級毒品罪，願受有期徒刑2
    月，如易科罰金以新臺幣1千元折算1日；扣案之第二級毒品
    甲基安非他命1包（驗餘淨重3.9311公克）沒收銷燬之宣告
    。經查，上開協商合意並無刑事訴訟法第455條之4第1項所
    列情形，檢察官聲請改依協商程序而為判決，爰不經言詞辯
    論，於協商合意範圍內為協商判決等旨。
三、檢察官上訴意旨以：㈠按有下列情形之一者，法院不得為協
    商判決：七、法院認應諭知免刑或免訴、不受理者。另依本
    編所為之科刑判決，不得上訴。但有第455條之4第1項第1款
    、第2款、第4款、第6款、第7款所定情形之一，或協商判決
    違反同條第2項之規定者，不在此限。刑事訴訟法第455條之
    4第7款、第455條之10第1項定有明文。次按97年4月30日修
    正公布之毒品條例第24條第1項（109年1月15日公布之新法
    亦同），已改採觀察、勒戒等處遇與「附命緩起訴」並行之
    雙軌模式，後者並擴及毒品條例第23條第2項（3年內再犯）
    情形，可見立法者有意在「附命緩起訴」程序，對施用第一
    級、第二級毒品者，採取更為寬容之態度。上述二程序其執
    行方式有別，其間仍有差異。前者依毒品條例第20條第1項
    、第2項之規定，視其執行成效，由觀察、勒戒，進而強制
    戒治，循序為之。後者依修正前毒品條例第24條第1項，檢
    察官得為「附命緩起訴」。而依「認定標準」第3條、第7條
    、第11條規定，「戒癮治療」包括「藥物治療、心理治療、
    社會復健治療」、「戒癮治療之期程以連續1年為限」、檢
    察官為上開緩起訴處分得指定被告應遵行事項等。被告同意
    參加「附命緩起訴」，即應完成「戒癮治療」、檢察官指定
    之應遵行事項至緩起訴期間屆滿乃止。前者與後者對照以觀
    ，「附命緩起訴」雖得佐以採尿、對相關規定遵守等方式之
    約制，使被告確實完成「戒癮治療」，但「戒癮治療」始為
    「附命緩起訴」之核心治療方式，並得取代觀察、勒戒等處
    遇，期能完全戒除被告之毒癮。依上揭說明，被告在「戒癮
    治療」完成前，仍難謂得與觀察、勒戒等處遇「已執行完畢
    」等同視之(詳最高法院109年度台上大字第3536號裁定法律
    見解二、肯定說所持理由）。㈡查本件被告前因施用第二級
    毒品罪嫌，經本署檢察官以108年度毒偵字第409號附命緩起
    訴處分確定，緩起訴期間自108年5月24日起至110年5月23日
    止，被告並已於109年5月23日完成戒癮治療（108年緩護療
    字第302號）。雖上開附命緩起訴處分嗣經撤銷，惟依前揭
    最高法院109年度台上大字第3536號裁定意旨，本件被告既
    已完成戒癮治療處分，實已等同觀察勒戒處遇已執行完畢，
    依毒品危害防制條例第20條第2項規定，檢察官應為不起訴
    處分，原審就原起訴自應為不受理判決，始為正確。否則被
    告就同一施用毒品行為，先前已接受戒癮治療執行完畢，之
    後又被判決徒刑，無異等同接受二次處罰。然原審卻為有罪
    判決，適用法律顯屬違誤，爰依刑事訴訟法第344條第1項、
    第361條第1項、第455條之10第1項但書提起上訴等語。
四、按依協商程序所為之科刑判決，不得上訴。但有第455條之4
    第1項第1款（撤銷協商之合意或撤回協商之聲請者）、第2
    款（被告協商之意思非出於自由意志者）、第4款（被告所
    犯之罪非第455條之2第1項所定得以聲請協商判決者）、第6
     款（被告有其他較重之裁判上一罪之犯罪事實者）、第7款
    （法院認應諭知免刑或免訴、不受理者）所定情形之一，或
    協商判決違反第455條之4第2項（法院應於協商合意之範圍
    內為判決、所科之刑以宣告緩刑、2年以下有期徒刑、拘役
    或罰金為限）之規定者，不在此限，刑事訴訟法第455條之1
    0第1項定有明文。又刑事訴訟法第303條第1款規定，案件有
    起訴之程序違背規定之情形者，應諭知不受理之判決，且依
    同法第307條規定，得不經言詞辯論為之。此所稱之起訴之
    程序違背規定，係指檢察官提起公訴之訴訟行為於程序上有
    違法律之規定而言。而提起公訴之訴訟行為是否於程序上有
    違法律規定，原則上，固是以起訴時所存在之事項及法律規
    定為判斷，惟檢察官起訴後始發生之情事變更事由，致法院
    不能為實體審理及判決亦屬「起訴之程序違背規定」（最高
    法院109年度台上字第3826號判決要旨參照）。經查：
　㈠施用第一、二級毒品為犯罪行為，毒品危害防制條例第10條
    設有處罰規定，施用第一、二級毒品者，本應科以刑罰。惟
    毒品危害防制條例於87年修訂施行後，對於施用毒品者肯認
    具有「病患性犯人」之特質，基於刑事政策，對合於一定條
    件之施用者，依同條例第20條之規定，施以觀察、勒戒及強
    制戒治之保安處分，嗣於97年4 月30日修正公布第24條，同
    年10月30日施行後，對於犯施用第一、二級毒品罪者，進入
    司法程序之戒癮治療方式，係採取第20條第1項、第2項規定
    「觀察、勒戒或強制戒治」及第24條第1項所定「附命緩起
    訴」雙軌制，其目的同在給予施用毒品者戒毒自新機會。又
    依本條例所定之觀察、勒戒處分，其立法意旨在幫助施用毒
    品者戒毒，性質非屬懲戒行為人，而係保安處分，其目的係
    在戒除行為人施用毒品身癮及心癮之措施，且觀察勒戒係導
    入一療程觀念，針對受處分人將來之危險所為預防、矯治措
    施之保安處分，以達教化與治療之目的，緩起訴附命完成戒
    癮治療之程序，自當與觀察勒戒處分同視。是以，被告既同
    意參加「戒癮治療」，並由檢察官採行「附命戒癮緩起訴」
    方式，且完成「附命完成戒癮治療之緩起訴」所採用之戒癮
    治療完畢，自毋庸復行採取「觀察、勒戒或強制戒治」方式
    ，重啟戒除毒癮以代替刑罰之處遇程序。蓋被告既完成「附
    命完成戒癮治療之緩起訴」之戒癮治療，事實上已接受等同
    「觀察、勒戒或強制戒治」執行完畢釋放之處遇，再者，被
    告施用第一級或第二級毒品罪，經裁定觀察、勒戒或強制戒
    治程序者，係以「觀察、勒戒或強制戒治」執行完畢釋放後
    ，起算上開「3年」內再犯之期間，則被告經「附命緩起訴
    」，依同一法理，應以經「附命戒癮緩起訴」並完成戒癮治
    療後，起算該「3年」內或後再犯之期間（最高法院109年度
    台非字第76、77號判決意旨參照)。
　㈡查被告鄭宏哲上開施用第二級毒品甲基安非他命之行為，前
    經臺中地檢署檢察官以108年度毒偵字第409號為附命完成戒
    癮治療之緩起訴處分確定，緩起訴期間自108年5月24日起至
    110年5月23日止，被告並已於109年5月23日完成戒癮治療等
    情，有108年度毒偵字第409號緩起訴處分書、中山醫學大學
    附設醫院團體治療簽到表、臺灣臺中地方檢察署緩起訴一級
    /二級毒品戒癮治療計畫結案評估摘要表、臺灣臺中地方檢
    察署觀護人簽呈、刑案系統觀護終結原因表附於臺灣臺中地
    方法院檢察署108年度緩護療字第302號卷可稽。嗣被告於緩
    起訴履行期間內（108年5月24日起至110年5月23日止）之10
    9年6月11日，因故意犯有期徒刑以上之違反毒品危害防制條
    例案件，經檢察官以109年度撤緩字第835號撤銷上開緩起訴
    處分，亦有109年度撤緩字第835號撤銷緩起訴處分書附卷可
    佐。基此，被告既同意參加「戒癮治療」，並由檢察官採行
    「附命緩起訴」方式，且完成「附命緩起訴」所採用之戒癮
    治療完畢，自毋庸復行採取「觀察、勒戒或強制戒治」方式
    ，重啟戒除毒癮以代替刑罰之處遇程序。亦即被告既完成「
    附命緩起訴」之所命戒癮治療，事實上已接受等同「觀察、
    勒戒或強制戒治」執行完畢之處遇（最高法院109年度台上
    大字第3536號裁定意旨、109年度台非字第77號刑事判決意
    旨可資參考）。故被告既完成「附命緩起訴」之戒癮治療，
    縱事後其緩起訴因故經檢察官予以撤銷緩起訴處分，其實質
    已完成戒癮治療部分，難謂亦溯及失效。是被告該次施用毒
    品犯行既已事實上接受等同「觀察、勒戒或強制戒治」執行
    完畢之處遇，自無庸由檢察官採取「觀察、勒戒或強制戒治
    」處遇或起訴，俾免一行為受雙重審究之虞。
　㈢再者，毒品危害防制條例第24條第2項所稱「緩起訴處分」經
    撤銷者，其撤銷原因非一，若係因違法或不當，經再議程序
    ，由上級檢察機關撤銷時，本應回復未為緩起訴處分前之狀
    態，由檢察官續行偵查，視個案之證據，為適當之處分，要
    不得強解為應「依法起訴」，此與刑事訴訟法第253條之3第
    1項規範意旨相符。而被告本案犯行前經緩起訴處分，但因
    違反「附命完成戒癮治療程序」以外之事由，由檢察官撤銷
    緩起訴，應即回歸刑事訴訟法第253條之3第1項規定之程序
    處理，而檢察官不問本案犯行前之緩起訴處分，附命完成戒
    癮治療程序已完成，等同事實上已接受「觀察、勒戒或強制
    戒治」執行完畢釋放之處遇，若再提起公訴，將使被告遭「
    保安處分」與「刑罰」雙重處置，有過度評價問題，且本條
    例第24條第2項之立法意旨，並無使被告併受「保安處分」
    與「刑罰」之意。從而，被告於108年1月8日施用第二級毒
    品前，未曾因施用毒品案件經法院裁定移送觀察、勒戒或強
    制戒治，有臺灣高等法院被告前案紀錄表1份在卷可稽（見
    本院卷第37至41頁），被告本案犯行依法應先觀察勒戒或強
    制戒治，然被告既已因檢察官就本件為附命緩起訴處分，且
    已完成「附命緩起訴」所採用之戒癮治療完畢，依前開說明
    ，自無庸再行起訴，檢察官仍對被告提起公訴，起訴程式自
    屬違背規定，且無從補正。原審諭知有罪之實體判決，自有
    未合。檢察官上訴執此指摘原審協商判決有誤，為有理由，
    應由本院將原判決撤銷，並依前開法律規定，不經言詞辯論
    ，諭知不受理之判決。
五、據上論斷，應依刑事訴訟法第369條第1項前段、第364條、
    第307條、第303條第1款，判決如主文。　　
中　　華　　民　　國　　110 　年　　5 　　月　　24　　日
            刑事第三庭    審判長法　官  胡  忠  文
　　　　　　　　　　　　        法　官  趙  春  碧
　　　　　　　　　　　　　      法　官  楊  欣  怡
以上正本證明與原本無異。
不得上訴。
                                書記官  孫  銘  宏
　　　　　　　　　　　　　　　　
中　　華　　民　　國　　110 　年　　5 　　月　　24　　日